【裁判字號】    99,台上,7434
【裁判日期】    991130
【裁判案由】    妨害自由
【裁判全文】
最高法院刑事判決            九十九年度台上字第七四三四號
上  訴  人  台灣高等法院檢察署檢察官  
被      告  謝錦泉
上列上訴人因被告妨害自由案件，不服台灣高等法院中華民國九
十八年一月十九日第二審判決（九十七年度上訴字第二八０九號
，起訴案號：台灣桃園地方法院檢察署九十六年度偵字第一七三
０二、一八七六三、一九三三三、二０七六二號），提起上訴，
本院判決如下：
    主  文
上訴駁回。
    理  由
按刑事訴訟法第三百七十七條規定，上訴於第三審法院，非以判
決違背法令為理由，不得為之。是提起第三審上訴，應以原判決
違背法令為理由，係屬法定要件。如果上訴理由書狀並未依據卷
內訴訟資料，具體指摘原判決不適用何種法則或如何適用不當，
或所指摘原判決違法情事，顯與法律規定得為第三審上訴理由之
違法情形，不相適合時，均應認其上訴為違背法律上之程式，予
以駁回。本件原審經審理結果，認被告謝錦泉意圖營利而違反任
何人不得媒介外國人非法為他人工作之規定二罪，其犯行事證明
確，因而撤銷第一審所為科刑之判決，變更檢察官起訴所引刑法
第二百九十六條之一第一項買賣人口罪之起訴法條，改判各處以
有期徒刑一年六月及一年四月，所處有期徒刑一年六月部分，依
中華民國九十六年罪犯減刑條例之規定，減為有期徒刑九月；並
定二罪應執行有期徒刑一年十月。已詳敘調查、取捨證據之結果
及憑以認定犯罪事實之心證理由。從形式上觀察，原判決並無足
以影響判決結果之違法情形存在。檢察官上訴意旨略以：(一)、原
審未告知所擬變更之罪名，逕將第一審判決撤銷，改判論被告以
意圖營利而違反任何人不得媒介外國人非法為他人工作之規定罪
，違反刑事訴訟法第九十五條所定罪名變更時應告知之規定，使
被告無法知悉並充分行使其防禦權，確保其權益，且使公訴人無
從適時提出適合於證明犯罪事實之積極證據，並說明證據方法與
待證事實之關係，所踐行之訴訟程序，難謂於法無違。(二)、被告
於警詢、偵訊及第一審均坦承與印尼女子「阿妮」認識，「阿妮
」欲帶「丹蒂」來台相親，「阿妮」、「丹蒂」於民國九十六年
四月間隨伊一起自印尼來台後在其住處居住二天，嗣於九十六年
四月十五日伊偕同「阿妮」、「丹蒂」與顏由年（經檢察官另案
偵辦）見面，顏由年交付新台幣（下同）十五萬元後，「丹蒂」
隨即與顏由年離去，及於九十六年六月初，至桃園機場接送印尼
女子「辛蒂」後，將其帶至台北市某餐廳交予韓敬文（經檢察官
另案偵辦）等情。證人顏由年於警詢、偵訊中證稱：伊經營推拿
店，因台灣女子流動率高，欲尋找印尼女子前來店裡工作，因而
透過印尼華僑「阿庭」介紹認識被告，伊與被告相約於九十六年
四月十五日傍晚在公館交流道附近看一名印尼女子，若伊中意該
名印尼女子，被告便將該名印尼女子出售，伊先向該名印尼女子
確認工作性質，取得該女子同意後，與被告以十五萬元成交。證
人「辛蒂」於警詢、偵訊亦證稱；伊於九十六年六月二十二日以
觀光名義入境台灣，被告為到桃園機場接機之人。而韓敬文於九
十六年六月十二日匯款七萬元至被告在台灣郵政股份有限公司楊
梅郵局之0000000 號帳戶內，除據被告自承在卷，並有客戶歷史
交易清單在卷可憑。證人「辛蒂」於偵查中證稱：伊來台灣之代
價為九萬元，伊不認識韓敬文等語。是被告販賣「丹蒂」給顏由
年，販賣「辛蒂」予韓敬文之事證明確，原審判決認：「丹蒂」
、「辛蒂」均非受逼迫來台，被告僅係受顏由年、韓敬文所託，
尋求有意來台工作之女子，並擔任運送及仲介工作角色，所收取
費用十五萬元、七萬元並非以支付買賣價金之方式取得「丹蒂」
、「辛蒂」之人身自由，參以「丹蒂」、「辛蒂」在台行動未受
拘束，「辛蒂」尚可與韓敬文商議只做一個月，顯然「丹蒂」、
「辛蒂」均未陷入成為交易客體之非人地位，與買賣人口罪之要
件有間云云，其採證認事似有未當。(三)、檢察官起訴被告之犯罪
事實為買賣人口為性交或猥褻之行為罪嫌，該罪與就業服務法所
定意圖營利而違反任何人不得媒介外國人非法為他人工作規定之
構成要件不同，原判決認基本事實相同，逕變更起訴法條而為審
判，於法亦有未合等語。惟按：(一)、刑事訴訟法第九十五條所為
罪名告知義務之規定，旨在使被告能充分行使防禦權，故被告如
已知所防禦或已提出防禦或事實審法院於審判過程中已就被告所
犯變更罪名之構成要件為實質之調查者，縱疏未告知變更法條之
罪名，對被告防禦權之行使既無所妨礙，其訴訟程序雖有瑕疵，
但顯然於判決無影響者，仍不得據為提起第三審上訴之適法理由
。本件原審變更檢察官起訴所引買賣人口之罪名，改論被告以意
圖營利而違反任何人不得媒介外國人非法為他人工作規定之罪名
時，固未先行告知所擬變更之罪名，惟被告於審判期日已坦承係
非法引進外勞，仲介印尼女子來台打工等情不諱，辯護人亦執同
一事由為被告辯護，有審判筆錄在卷可憑，是原審所踐行之訴訟
程序雖有瑕疵，惟實質上對被告防禦權之行使並無所妨礙，依上
揭說明，自不得據為第三審上訴之合法理由。再者，原審於行準
備程序及審判期日已先後詢以有無其他證據請求調查，檢察官均
稱：「沒有。」且於調查證據完畢後，亦請檢察官就事實及法律
為辯論，有準備程序及審判程序筆錄在卷可憑，是原審並無妨害
或剝奪檢察官適時提出證明犯罪事實之證據及說明證據與待證事
實之關係等職權之情事，所踐行之訴訟程序，於法並無不合，不
容指為違法。(二)、刑法第二百九十六條之一之買賣人口罪，係刑
法第二十六章妨害自由罪之一種犯罪型態，乃指行為人基於圖利
之意思，將人視為有價之物品，貶抑其人格，使居於交易客體之
地位，進行對價之人身自由買賣（販入或賣出），而將該被賣之
人移置於買方實力支配之下者，始足當之。本件關於被告之第一
次犯行部分，原判決於理由引用證人顏由年之證詞，認定顏由年
僱用被告所媒介之「丹蒂」，係從事推拿、檳榔攤工作（見偵字
第一八七六三號影印卷第九十二頁背面、一審卷第九十九頁），
復無證據證明「丹蒂」來台後曾從事猥褻或性交行為，「丹蒂」
受僱於顏由年工作後二個餘月即逃離，亦無從傳喚查證。顏由年
雖另案因意圖使人為性交行為而買賣人口罪，經台灣桃園地方法
院判決判處有期徒刑八年八月，有判決書在卷可憑（見原審卷第
一二五頁以下）。該案犯罪時間係在九十五年十一月二十二日，
與本案發生日為九十六年四月十五日相去已有五個月，且該案之
女子亦非「丹蒂」，尚難據此推定被告有與顏由年為買賣「丹蒂
」之犯行。又關於被告之第二次犯行部分，則以證人「辛蒂」於
警詢、偵訊時證稱：伊在印尼時，對方向伊表示只在卡拉ＯＫ店
工作，嗣被告於伊抵台前來接機時，亦向伊表示將在卡拉ＯＫ店
工作，伊入境台灣後，因看病花光身上金錢，朋友介紹伊去從事
性交易，伊因缺錢，故答應做一個月等語（見偵字第一八七六三
號卷第一四九至一五三頁、偵字第一九三三三號卷第二七三頁）
。證人程智維於原審證稱：被告把「辛蒂」送至餐廳吃飯，韓敬
文到餐廳吃完飯就把「辛蒂」接走，被告即自己離去，韓敬文是
伊老闆，伊幫韓敬文旗下從事性交易的小姐購買物品，伊的部分
業經判刑確定，但被告並無參與該性交易之相關工作等語（見原
審卷第二二六頁），認「辛蒂」係來台生病缺錢才同意從事性交
易，被告將「辛蒂」交予韓敬文時，對「辛蒂」將從事性交易並
不知情。因認被告僅係受顏由年、韓敬文所託，尋求有意來台工
作之女子，並擔任運送及仲介工作，所收取費用為總括之交通、
證件、食宿、仲介等相關費用，並無將「丹蒂」、「辛蒂」之人
身販售予顏由年、韓敬文，使「丹蒂」、「辛蒂」陷入交易客體
之非人地位，與買賣人口罪之構成要件有別，爰為起訴法條之變
更。核其說明，與上揭買賣人口之定義並無不合，不得任意指為
違法。(三)、法院之審判，固應以起訴之犯罪事實為對象，然法院
於不妨害事實同一之範圍內，仍得自由認定事實，適用法律，而
變更檢察官之起訴法條。故事實審法院依調查結果所認定被告之
犯罪事實，與檢察官起訴之事實縱非全然一致，惟如刑罰權所以
發生之基本原因事實相同，法院即應於不妨害事實同一之範圍內
，變更起訴法條而為判決，不以全部事實均須一致為必要。原判
決以檢察官起訴事實係以被告為顏由年、韓敬文引進印尼籍女子
，再由被告交予顏由年、韓敬文，以媒介該等女子從事性交易。
因無「丹蒂」從事性交易之任何證據，而「辛蒂」係入境半個月
後才決意為性交易，此亦非被告之原意，惟被告仲介印尼籍女子
為顏由年、韓敬文工作，收取仲介費用，核與檢察官起訴書所記
載，被告引進印尼籍女子予顏由年、韓敬文，而收取買賣價金之
社會基本事實相同，認應變更檢察官起訴所引之法條而為判決。
所為說明與論斷，於法無違，上訴意旨執以指摘，與法律規定得
為第三審上訴理由之違法情形，不相適合。經核上訴意旨係置原
判決所為明白論斷於不顧，任意指摘原判決違法，難認已符合首
揭法定之第三審上訴要件，其上訴違背法律上之程式，應予駁回
。
據上論結，應依刑事訴訟法第三百九十五條前段，判決如主文。
中    華    民    國  九十九  年   十一   月   三十   日
                      最高法院刑事第八庭
                          審判長法官  邵  燕  玲  
                                法官  李  伯  道  
                                法官  孫  增  同  
                                法官  李  嘉  興  
                                法官  吳      燦  
本件正本證明與原本無異
                                      書  記  官  
中    華    民    國  九十九  年   十二   月    三    日
                                                       s

司法院資訊處製作；財團法人民間司法改革基金會備份。
